臺灣高雄地方法院刑事判決　　　　　　　　　　　　　九十一年度易緝字第三九號
　　公　訴　人　臺灣高雄地方法院檢察署檢察官
　　被　　　告　丁○○
　　選任辯護人　洪千琪
右列被告因詐欺案件，經檢察官提起公訴（八十九年度偵字第二五六三號、八十九年
度偵緝字第三一四號），本院判決如左：
    主  文
丁○○無罪。
    理  由
一、公訴意旨係以：被告丁○○基於意圖為自己不法所有之概括犯意，於八十八年一
    月十五日，參加甲○○擔任會首而招募每會新台幣（下同）一萬元之民間互助會
    共三會，分別於同年二月、六月、九月之十五日連續標得會款後，自同年十一月
    起，即未見蹤影，且拒不繳納會款，共積欠四十五萬三千六百元，置之不理。丁○○另明知已無給付能力，竟基於意圖為自己不法所有之概括犯意，自八十八年
    八月二十一日起，至同年十一月二十九日止，連續向台南市○○路○段四二一巷
    一一五號戊○○經營之鴻緯鞋業有限公司，訂購女用皮鞋，貨款共計一百五十五
    萬五千元，並交付同面額支票十紙作為給付貨款之用，詎翌日提示，竟均因存款
    不足而同遭退票，迄今追索無著，始知受騙。因認被告涉犯刑法詐欺罪嫌。
二、按犯罪事實應依證據認定之，無證據不得推定其犯罪事實；又不能證明被告犯罪
    者，應諭知無罪之判決，刑事訴訟法第一百五十四條、第三百零一條第一項分別
    定有明文。另按「刑法第三百三十九條第一項詐欺罪之成立，以意圖為自己或第
    三人不法之所有，以詐術使人將本人或第三人之物交付為要件。所謂以詐術使人
    交付，必須被詐欺人因其詐術而陷於錯誤，若其所用方法，不能認為詐術，亦不
    致使人陷於錯誤，即不構成該罪。」最高法院四十六年台上字第二六○號著有判
    例可資參照。本件訊據被告丁○○固坦承積欠告訴人甲○○互助會會款及戊○○
    貨款之事實，惟堅詞否認有何詐欺之犯行，辯稱係因景氣不好，周轉不靈，始無
    法如期清償債務等語。
三、經查，被告經營之「茵第有限公司」（以下簡稱茵第公司）係從事皮鞋買賣之行
    業，且自八十二年起即開始設立營業，此有經濟部公司基本資料查詢表一份附卷
    可參，並據證人鄭坤炎於本院九十一年八月二十九日審理中結證屬實。另證人鄭
    坤炎於同日審理中亦證稱：「我是經營鞋子工廠，他是中盤商。持續生意往來有
    六、七年，生意好的時候每個月的銷售金額會超過百萬，六、七年交易金額大約
    二千萬元。他最後一次和我交易大概是八十七年左右。他沒有積欠過我任何貨款
    。」等語，參以證人丙○○於本院九十一年八月一日審理中所證述：「我和她（
    指被告）的鞋子生意有往來，我是賣鞋子給他，從四年前（指八十七年間）開始
    有生意往來，大概往來了半年左右。每個月金額平均約五、六萬元到十幾萬元，
    他都開票給我，票都有兌現。我們是經過同行介紹認識的。」等情，可知被告於
    八十八年以前，其公司之經營狀況均相當正常。且單就證人鄭坤炎一家客戶而言
    ，其營業額已可高達二千餘萬，顯見被告經營之茵第公司業務堪稱興隆。
四、公訴人固以被告自八十八年八月二十一日起至同年十一月二十九日止，明知已無
    支付能力，猶向戊○○訂購女用皮鞋，至開立之支票屆期均無法兌現。惟查：
    （一）被告與告訴人戊○○生意往來之情形，據告訴人戊○○陳稱：「是經過朋
          友介紹認識的，大概從八十八年四、五月間開始和她做生意，我是開皮鞋
          工廠，平常她是以傳真、訂單的方式向我訂貨，付款採月結方式，開三個
          月的票，每個月的訂貨量最多曾經到二百萬元，最少也有四、五十萬元，
          前三個月付款都有正常。」等語（見本院九十一年四月十八日筆錄）。由
          此可知，告訴人戊○○顯然係因被告先前與之為生意往來時，交易均屬正
          常，且未積欠任何貨款，加上被告每月訂購數量不少，始繼續與被告往來
          等情，自堪認定。
    （二）又被告與告訴人戊○○生意往來支付貨款之方式，據告訴人戊○○稱：「
          （問：你們購買貨物支票簽發多久時間？）三個月。」（見八十八年度偵
          字第三○二七二號卷八十八年十二月二十八日筆錄）「是每個月月結之後
          分別開（票）給我的。其中八十八年十一月到期的票是同年八月份的貨款
          ，十二月到期的票是同年九月的貨款，八十九年一月到期的票是八十八年
          十月的貨款。」等語（見本院九十一年四月十八日筆錄）。由此可知，告
          訴人戊○○所持有被告所交付之貨款支票，均是在八十八年十月以前即交
          付予告訴人戊○○。而經本院調閱被告所經營之茵第公司使用支票之情形
          ，該公司之支票帳戶，一直到八十八年十二月二十四日始拒絕往來，此有
          高雄區中小企業銀行八十九年十一月八日八十九高企銀鎮東字第二一七號
          函一份在卷可按。且該支票帳戶，於八十八年十月、十一月間，尚有總額
          四百五十五萬六千六百六十二元之支票兌現，此亦有上開銀行以九十一年
          三月六日九十一高企銀鎮東字第三十二號函送之帳戶往來明細表一份在卷
          可佐。而本案被告開立予告訴人戊○○之支票總額僅為一百五十五萬五千
          元，足以證明，被告交付貨款支票予告訴人戊○○當時，尚非陷於無支付
          貨款能力之狀態。
    （三）又被告所開立予告訴人戊○○之支票，固尚有其子黃品福名義之支票，則
          被告是否係因自知茵第公司之支票即將退票，始改簽發黃品福之支票予告
          訴人。經查：茵第公司之支票係於八十八年十二月二十四日始拒絕往來，
          且於八十八年十月及十一月間，尚有四百五十餘萬元之票款獲得兌現等情
          ，已如前述，顯見被告當時債信堪稱良好，自無以他人名義之支票給付貨
          款之必要。且告訴人亦稱，先前被告交付之支票均有兌現，單月之金額還
          曾高達二百萬元。是告訴人亦無因擔心被告之支付能力，而要求開立他人
          名義支票之必要。從而被告辯稱：係因廠商有時需要拿被告交付之支票向
          銀行或第三人票貼借款，為避免金主質疑支票均為同一發票人，乃應廠商
          之要求而申請其子黃品福名義之支票使用等情，自屬可採。且查，黃品福
          名義之支票，自八十八年一月間即有交易之紀錄，此亦有世華聯合商業銀
          行九十一年三月十一日（九一）世前鎮字第一○號函存卷可參，顯見被告
          亦非為規避貨款債務，始申請黃品福之支票以之應付告訴人等廠商。綜上
          所述，自不得僅以被告交付他人名義之支票，而認被告即有不法所有之意
          圖。
    （四）況且，被告於八十八年八月至十一月間，向告訴人訂購鞋子之金額，總數
          為一百五十五萬五千元，平均每月之數額為四十萬元左右。而告訴人已自
          稱：被告先前每月向他訂購鞋子的數量最少也有四、五十萬元，最多則高
          達二百萬元，已如前述。可知，被告所積欠告訴人貨款之近幾個月間之交
          易情形，亦相當正常，並無利用大量訂購商品後再拒絕付款之方式，而詐
          騙告訴人之情事。
五、公訴人又以被告於八十八年一月間參加告訴人甲○○所召集之互助會，分別於同
    年二月、六月及九月得標，卻自同年十一月起即拒不繳納會款，因認被告顯有詐
    騙之行為。惟查：
    （一）被告所參加之互助會，其會員人數共二十三會，每會金額為一萬元，此有
          告訴人所提出之會單一紙附卷可稽。即便被告接連於前幾會便將會款標走
          ，其自八十八年二月起，每月應負擔之會款，亦僅為三萬元左右。惟查：
          被告當時經營皮鞋買賣之生意，自八十八年一月至同年十一月間，其軋付
          之支票金額，總數共約三千二千六十四萬三千四百九十九元，此有前開支
          票帳戶往來明細表一份可佐。換言之，被告當時每個月所支付之支票金額
          即在三百萬元之間，其顯有支付每個月三萬元會款之能力甚明。自不得認
          被告於係基於不法所有之意圖而參加告訴人所召集之互助會。
    （二）又被告於經營皮鞋買賣期間，亦曾參加第三人乙○○及丙○○所召集之互
          助會。其中證人乙○○證稱：「他（指被告）曾經跟我三萬元及五萬元的
          互助會，五萬元的會大概有二十四會，是在八十八年六月止會，三萬元的
          會大概有二十五、六會，三萬元的會到最後五會左右，又另外起五萬元的
會。三萬元的會他跟了三會、五萬元的會跟了二會，兩個會都有繳完。他
          參加互助會當時我知道他在作鞋子的生意，但我和她沒有生意往來。」等
          語（見本院九十一年七月十六日筆錄）。另證人丙○○亦證稱：「（問：
          丁○○是否有跟過你的會？）有的，是跟他生意往來那段時間（指八十七
          年間），五萬元的會，一共跟二會，我那個互助會一共有二十幾會，被告
          沒有積欠任何會款。」等語（見本院九十一年八月一日筆錄）。足以證明
          ，被告於八十七年及八十八年間，所參加之互助會，其繳交會款之情形均
          相當正常。則被告若係有意利用參加互助會詐騙會首，應以詐騙金額較高
          的三萬元及五萬元的互助會始符常理，實無按期繳納高額互助會的會款，
          而故意拒繳低額互助會會款之理。此外，被告所參加告訴人甲○○的互助
          會中，尚有一組會仍有一會係活會，此亦經告訴人陳明在卷，倘被告有意
          詐騙，何以不連同該活會一併標走。顯見被告實無利用參加互助會詐騙錢
          財之情事。
    （三）查民間互助會之功能，在於平時可作為儲蓄之管道，而於急需之時，又可
          獲得立即融資之便利。被告雖於八十八年一月參加告訴人之互助會後，接
          續於八十八年二月、六月及九月分別標取會款，惟此亦僅能說明被告當時
          確有周轉之需要，與被告從事皮鞋買賣之行業，並無衝突。且觀之被告當
          時之財務狀況，平均每月尚有能力支付三百萬元之票款，足以證明其參加
          互助會及標取會款當時，並非陷於完全無支付能力之情況。自難認其參加
          告訴人之互助會當時，即具有不法所有之意圖。
六、綜上所述，被告辯稱係因景氣不佳，周轉不靈，始自八十八年十一月起，無法再
    繼續支付會款及票款等情，自可採信。此外，復查無其他積極之證據，足資證明
    被告詐騙告訴人之犯行，本件純屬債務不履行之民事糾紛，自應為被告無罪之諭
    知。
據上論斷，應依刑事訴訟法第三百零一條第一項，判決如主文。
中      華      民      國      九十一      年    十      月    二十二  日
                                  臺灣高雄地方法院刑事第七庭
                                      審判長法  官  陳志銘
                                            法  官  曾吉雄
                                            法  官  高英賓
右正本證明與原本無異。
如不服本判決，應於判決送達後十日內，向本院提出上訴狀。
                                            書記官  林雯琪
中      華      民      國      九十一      年    十      月    二十四  日
